【裁判字號】    92,易,142
【裁判日期】    920226
【裁判案由】    妨害兵役
【裁判全文】
臺灣彰化地方法院刑事判決                          九十二年度易字第一四二號
    公  訴  人  臺灣彰化地方法院檢察署檢察官
    被      告  甲○○  男  二.
右列被告因妨害兵役案件，經檢察官聲請簡易判決處刑（聲請案號：九十一年度偵字
第七九五三號），經本院彰化簡易庭認不宜以簡易判決處刑，簽由本院刑事庭改依通
常程序審理，判決如左：
    主  文
甲○○後備軍人，居住處所遷移，無故不依規定申報，處拘役貳拾日，如易科罰金以
參佰元折算壹日。
    事  實
一、甲○○係後備軍人，原居住彰化縣彰化市○○路四三三巷六號，詎其於九十一年
    二月初遷離上開居住處所，竟無故不依規定向戶政及兵役機關申報。嗣後於同年
    八月二十四日，彰化縣警察局彰化分局民生路派出所警員楊啟文前往送達彰化縣
    後備司令部所發之點閱召集令時，始發覺上情。
二、案經彰化縣後備司令部移送臺灣彰化地方法院檢察署檢察官偵查後聲請簡易判決
    處刑，經本院彰化簡易庭認不宜以簡易判決處刑，簽由本院刑事庭改依通常程序
    審理。
    理  由
一、被告經傳喚未到，惟右揭事實業據證人即被告之祖母蔡黃鶯於警訊時證述在卷，
    並有被告戶籍資料、彰化縣後備司令部列管後備軍人行方不明遷出未報移送法辦
    年籍表、彰化縣警察局彰化分局民生路派出所戶口查察通報單、點閱召集令受領
    回執等在卷可資佐證。而後備軍人有戶籍遷出入或住址變更申報之義務，後備軍
    人管理規則第七條第二款規定甚詳，被告身為後備軍人，要難諉為不知，是本件
    被告後備軍人，居住處所遷移，無故不依規定申報之事實，已臻明確，犯行洵堪
    認定。
二、按後備軍人有戶籍遷出入或住址變更申報之義務，後備軍人管理規則第七條第二
    款定有明文。故核被告後備軍人，居住處所遷移，無故不依規定申報之所為，係
    犯妨害兵役治罪條例有關後備軍人居住處所遷移無故不依規定申報罪。惟被告行
    為後，妨害兵役治罪條例業已修正，業經總統於九十一年六月二十六日以華總一
    義字第○九一○○一二八○○七○號令公布施行，並於同年月二十九日生效。依
    被告行為時法律之規定，係違反修正前妨害兵役治罪條例第十一條第一項第三款
    規定，處一年以下有期徒刑、拘役或三百元以下罰金；惟本件裁判時之妨害兵役
    治罪條例，就同一行為之處罰，改依修正後妨害兵役治罪條例第十條第一項第三
    款規定，處一年以下有期徒刑、拘役或科新臺幣九萬元以下罰金，比較被告行為
    時之法律與本件裁判時之法律，修正前之刑度較有利於被告，故依刑法第二條第
    一項但書之規定，就被告所為，應依修正前之妨害兵役治罪條例第十一條第一項
    第三款之規定科刑。爰審酌被告遷出戶籍漏未申報，犯罪情節非重等一切情狀，
    量處如主文所示之刑，並諭知易科罰金之折算標準。
三、公訴人原以被告為後備軍人，居住處所遷移無故不依規定申報，致使彰化縣後備
    司令部所發指定應於九十一年九月四日前往嘉義縣大林鎮陸軍一五七旅支援營區
    報到之點閱召集令無法送達，因認被告係犯妨害兵役治罪條例第十條第一項第三
    款之罪，應依同條例第六條第二項規定科刑。惟查：
  (1)按後備軍人居住處所遷移，無故不依規定申報，致使召集令無法送達罪責之成立
    ，以召集令合法送達為前提要件，而應受各種召集之後備軍人於辦理報到時，依
    九十年十一月二十一日國防部（90）鐸錮字第001238號令修正發布前之後備軍人
    管理規則（舊法）第十四條第一項，原明定應以戶長為召集通報人，本人為戶長
    時，應委託同鄉（鎮、市、區）親友一人為召集通報人，無親友者，以戶籍所在
    地村里長為召集通報人。另原兵役法施行法（舊法）第五十五條亦有關於召集通
    報人之定義規定，雖前揭部令修正後之後備軍人管理規則及現行兵役法施行法均
    已無召集通報人之相關規定，然由九十一年六月二十六日修正公布並於同年月二
    十九日生效之現行妨害兵役治罪條例第十二條仍明定有關處罰依法負有轉達義務
    人之刑責（按該條所指之「依法負有轉達義務人」，於舊法適用時期，即係指前
    揭兵役法施行法第五十五條所定之召集通報人，惟於前述後備軍人管理規則、兵
    役法施行法修正後，已將有關召集通報人規定刪除，故於現行兵役法規並無相關
    之定義可循，法律適用上顯有疑義，而於舊法適用時期，該條所指之「依法負有
    轉達義務人」，即係指前揭兵役法施行法第五十五條所定之召集通報人，鑑於現
    行法既仍設有處罰通報義務人無故拒絕接受徵集或召集令或不依規定轉達之刑責
    ，故解釋法律適用上，關於召集令之送達程序，自仍應依前揭舊法之後備軍人管
    理規則第十四條第一項規定處理，始為合法。故而對後備軍人所發之召集令，因
    其不在無法送達本人時，如有戶長為當然通報人者，仍應先向其通報人為送達，
    必其無法送達之原因，係後備軍人居住處所遷移無故不申報所致者，始能論以上
    開罪責（舊法適用時期之最高法院八十六年台上字第一一四三號裁判意旨亦採此
    見解，可供參考）。
  (2)查本件被告於受前揭後備軍人點閱召集通知時，雖已遷移居住處所而未住在戶籍
    所在地，然被告戶籍地之戶長即被告之父蔡福金仍住於該處，是上開點閱召集令
    無法送達於被告本人時，依前段說明，仍應向通報義務人即被告戶籍地之戶長送
    達始為合法，但彰化縣後備司令部對被告所發之上開點閱召集令並未於召集期限
    前送達予通報義務人之，而係送達被告之祖母陳黃鶯簽收事實，有彰化縣後備司
    令部列管後備軍人行方不明遷出未報移送法辦年籍表、召集令受領回執可稽，是
    本件點閱召集令未合法送達於通報義務人之事實，應堪認定，既未合法送達，自
    不得以公訴人上開所指之罪責相繩被告。惟因公訴人起訴之基本事實同一，故本
    院自得依法變更起訴法條，改依修正前妨害兵役治罪條例第十一條第一項第三款
    規定論處。附此敘明。
四、被告經合法傳喚無正當理由不到庭，本院認本案係應處拘役之案件，故不待其陳
    述，逕為一造辯論判決。
據上論斷，應依刑事訴訟法第四百五十二條、第二百九十九條第一項前段、第三百條
、第三百零六條，修正前妨害兵役治罪條例第十一條第一項第三款，刑法第二條第一
項但書、第十一條前段、第四十一條第一項前段，罰金罰鍰提高標準條例第一條前段
、第二條，判決如主文。
本案經檢察官黃淑媛到庭執行職務。
中      華      民      國    九十二    年      二      月    二十六    日
                                臺灣彰化地方法院刑事第一庭
                                  法      官  宋  恭  良
右正本證明與原本無異。
如不服本判決，應於判決送達後十日內，向本院提出上訴狀。
告訴人或被害人對於判決如有不服具備理由請求檢察官上訴者，其上訴期間之計算係
以檢察官收受判決正本之日期為準。
                                  法院書記官  劉  玫  金
中      華      民      國    九十二    年      二      月    二十七    日
附錄本判決論罪科刑之法條：
修正前之妨害兵役治罪條例第十一條第一項：
後備軍人有左列行為之一者，處一年以下有期徒刑、拘役或三百元以下罰金：
一  離營歸鄉無故不依規定報到，或重複申報戶籍者。
二  無故拒絕調查，或體格檢查不到者。
三  居住處所遷移，無故不依規定申報者。


司法院資訊處製作；財團法人民間司法改革基金會備份。
